【裁判字號】    97,上訴,328
【裁判日期】    970408
【裁判案由】    強盜等
【裁判全文】
臺灣高等法院臺中分院刑事判決         97年度上訴字第328號
上  訴  人
即  被  告  丙○○
選任辯護人  盧永盛律師
上列上訴人因強盜等案件，不服臺灣臺中地方法院96年度訴字第
3657號中華民國96年12月12日第一審判決（起訴案號：臺灣臺中
地方法院檢察署96年度偵字第23740號），提起上訴，本院判決
如下：
    主  文
原判決撤銷。
丙○○意圖為自己不法之所有，攜帶兇器，以脅迫至使不能抗拒
，而取他人之物，累犯，處有期徒刑柒年肆月。
    事  實
一、丙○○前於民國94年間因犯竊盜罪，經臺灣臺中地方法院以
    94年度中簡字第838號判處有期徒刑4月確定，於94年12月20
    日執行完畢；又於95年間再犯竊盜罪，經同院以95年度中簡
    字第1772號判處有期徒刑3月確定，於96年5月26日執行完畢
    。猶不知悔改，於96年9月28日凌晨5時許，至臺中市○○街
    89號其友人甲○○工作之工廠前等候甲○○下班，待甲○○
    下班步出工廠，丙○○隨即要求甲○○騎乘其所有之車牌號
    碼VPA－641號機車，搭載丙○○四處訪友借貸未獲後，見甲
    ○○所配戴之金項鍊 (價值約新臺幣[下同]5萬元)及所騎之
    機車 (價值約1萬元)頗具價值，竟因缺錢而萌生歹念，意圖
    為自己不法之所有，於途經臺中市○○街○○道旁時，先向
    甲○○借用上開機車騎至不詳處所，撿拾一支長約四、五十
    公分、寬約十公分之木條，再以報紙及黑色膠帶完全包覆，
    使外觀看似西瓜刀，而該木條對於人之生命、身體亦具有危
    險性、足供兇器使用，製作完成後即騎上開機車返回臺中市
    ○○街綠園道旁，向在該處等候之甲○○佯稱：該物品是刀
    子等語，隨即將之置於身上，並要甲○○騎機車載伊至臺中
    市○○路附近訪友，甲○○即騎乘上開機車搭載丙○○，於
    當日上午5時45分許，途經臺中市○○路162巷27號前，丙○
    ○先趁甲○○不及防備，由後扯斷配戴在甲○○脖子上之金
    項鍊，搶奪該金項鍊得手後，立即跳下機車，並變更為強盜
    犯意，將身上看似西瓜刀之木條持在手上，走向甲○○，要
    甲○○下車，欲強盜該機車，甲○○因事發突然，且見丙○
    ○手持上開物品 (甲○○當時仍誤以為該物品為西瓜刀)，
    致其不能抗拒，惟仍向丙○○哀求：「拜託你不要這樣，因
    為項鍊是我結婚時太太送的，有紀念性，朋友不需要這樣，
    如果我身上有錢就會借給你，但是因為我沒有錢，沒有辦法
    借，不需要用這種方式」等語，然丙○○不為所動，並面露
    兇狠狀，再喝令甲○○下車，甲○○因陷於畏怖而不能抗拒
    ，乃不得不聽命下車，丙○○立即將上開機車強行騎走而強
    盜該機車得手，並為避免甲○○尋獲上開機車，遂將機車車
    牌卸下，丟棄在臺中市○區○○街與建功街口之水溝內，並
    將該機車留供代步使用，且於96年9月28日將搶得之金項鍊
    典當予宏恩當舖不知情之藍裕仁，得款1萬9千元，再於翌（
    即29）日增當6千元，而以2萬5千元賣斷該金項鍊，得款花
    用殆盡。嗣經甲○○報警後，為警於96年10月5日22時15 分
    許，在台中市○區○○街118巷1弄3號前，拘提甲○○到案
    而查獲。
二、案經臺中市警察局第三分局報請臺灣臺中地方法院檢察署檢
    察官偵查起訴。
    理  由
壹、證據能力之說明
一、按被告以外之人於審判外之言詞或書面陳述不得作為證據，
    刑事訴訟法第159條第1項定有明文。查上訴人即被告（下稱
    被告）丙○○之選任辯護人於原審爭執證人甲○○之警詢筆
    錄之證據能力，查公訴人於本院言詞辯論終結前，均未證明
    該警詢筆錄具有較可信或特別可信之情況，是依上開規定，
    該警詢筆錄，自無證據能力，惟仍得作為彈劾該證人證明力
    之用。
二、按被告以外之人於審判外之言詞或書面陳述，除法律有規定
    者外，不得作為證據，刑事訴訟法第159條第1項定有明文。
    惟被告以外之人於審判外之陳述，雖不符同法第159條之1至
    之4之規定，而經當事人於審判程序同意作為證據，法院審
    酌該言詞陳述或書面陳述作成時之情況，認為適當者，亦得
    作為證據。又當事人、代理人或辯護人於法院調查證據時，
    知有第159條第1項不得為證據之情形，而未於言詞辯論終結
    前聲明異議者，視為有前項之同意，同法第159條之5規定甚
    明。查本判決所引用之下列各項證據，檢察官、被告及其選
    任辯護人均未爭執其證據能力，且本院認為以之作為本案之
    證據核屬適當，依刑事訴訟法第159條之5第1項之規定，自
    有證據能力。
貳、實體之說明
一、訊據被告丙○○固坦承搶奪甲○○所有之金項鍊1條及車牌
    號碼VPA－641號機車1部，惟否認有何攜帶兇器強盜犯行，
    辯稱：該物品是伊將木條以報紙及黑色膠帶包覆，並非西瓜
    刀，且犯案當時過程平和，並未對被害人惡言相向等語，選
    任辯護人辯護意旨略以：警方並未查扣任何兇器，被害人復
    未親眼目睹包裝裡面究係何物品，況且當時被害人甫下班未
    久，天色亦昏暗，其亦有誤認之可能，另被害人於原審作證
    說當時可以抗拒，但有些猶豫，沒有把握，是否符合不能抗
    拒之要件，尚有疑義，被告所為應僅構成恐嚇取財等語。經
    查：
  (一)上開犯案及銷贓過程，除據被告自白在卷外，亦與證人甲○
    ○於原審所證（見原審卷第51至58頁）、證人藍裕仁於警詢
    時所證（見警卷第14至16頁）大致相符，並有贓物認領保管
    單2紙、臺中市警察局車輛尋獲電腦輸入單、車籍查詢資料
    、當票、買賣契約書各1件及照片13張附卷可稽，足認被告
    此部分之自白與事實相符，應堪採信。
  (二)被告犯案時，所攜帶之物品為長約四、五十公分、寬約十公
    分之木條，並以報紙及黑色膠帶完全包覆，外觀上看似西瓜
    刀，此亦據被告自承在卷，核與證人甲○○所證該物品之外
    觀相符。雖證人甲○○於原審證稱：「…他右手拿著我的項
    鍊，左手拿著刀，但是刀沒有拔出來，刀的外面有用黑色膠
    帶纏著，整個刀身都是用黑色膠帶纏著，看起來像一個刀鞘
    ，裡面有沒有報紙我就不曉得，只露出刀柄，外形看起來像
    西瓜刀，刀身寬度大約十公分，三、四十公分長，刀柄大約
    十公分長，刀子厚度我沒有注意，但是厚度大約與一般西瓜
    刀一樣，沒有像開山刀那麼厚。」、「（你如何確定被告拿
    的是西瓜刀？）因為我看到刀柄與刀身連接的地方有露出銀
    色的金屬。」、「（你有辦法看清楚被告手上拿的東西？）
    可以。」、「（你發現被告持有的東西，刀柄與刀身寬度與
    厚度是否相同？）不一樣，刀柄是像一般的西瓜刀，比較窄
    ，刀身比較寬，刀柄也比較厚、刀身比較薄。」等語（見原
    審卷第52、55、57頁），惟查，其於原審亦證稱：「（被告
    從頭到尾都沒有把手上的東西外面的包裝卸下？）沒有。」
    、「（你有無看到刀鋒？）沒有。」、「（被告有無將刀子
    拔出來？）沒有。」等語（見原審卷第55頁），顯然被告當
    時並未取下該物品之包裝，甲○○僅憑該物品之外觀，並看
    到有小部分露出銀色的金屬，即推認該物品係西瓜刀，尚有
    疑義，尤其當時甲○○甫下班未久，天色亦尚昏暗，而其當
    時亦處於恐懼狀態，時間又極為短暫，非無誤認之可能，其
    所稱可以看清楚被告手上拿的東西是西瓜刀等語，諒係因被
    告先前即告知該物品為西瓜刀，致其主觀上誤認所致，且該
    物品若為西瓜刀，被告又持之強盜甲○○財物，則其大可將
    該物品之包裝拆下，亮出西瓜刀，如此更可達到脅迫之目的
    ，惟其卻未如此為之，故在該物品未扣案之情況下，自難僅
    以證人甲○○上開推論之詞，即認定該物品為西瓜刀。次按
    「刑法第三百二十一條第一項第三款之攜帶兇器竊盜罪，係
    以行為人攜帶兇器竊盜為其加重條件，此所謂兇器，其種類
    並無限制，凡客觀上足對人之生命、身體、安全構成威脅，
    具有危險性之兇器均屬之，且祇須行竊時攜帶此種具有危險
    性之兇器為已足，並不以攜帶之初有行兇之意圖為必要」，
    最高法院著有79年台上字第5253號判例參照，此在刑法第33
    0條加重強盜罪亦有其適用 (該法係規定「犯強盜罪而有第3
    21條第1項各款情形之一者」)。被告持以犯案之木條，長約
    四、五十公分，寬約十公分，客觀上自足以對人之身體、安
    全構成威脅，具有危險性無訛，故仍屬「兇器」，被告辯稱
    並未攜帶「兇器」云云，自不足採。
  (三)被告雖辯稱：當時持該物品只是要嚇嚇甲○○而已云云，選
    任辯護人亦辯護稱：甲○○並未達到使人不能抗拒之程度，
    被告僅有恐嚇取財之犯意等語，惟按「強盜罪係以強暴、脅
    迫或他法，使人不能抗拒而取其財物或使其交付為構成要件
    。恐嚇罪係以威嚇手段，使人畏懼而交付所有物，其交付與
    否，被害人尚有意思之自由者，為構成要件。故以脅迫行為
    使人交付所有物，有時雖近似恐嚇，若被害人已喪失意思自
    由時，即已達於強盜之程度，至加暴行於被害人使之不能抗
    拒而強取財物者，其應成立強盜罪，更不待言」、「以威嚇
    方法使人交付財物之強盜罪，與恐嚇罪之區別，係以對於被
    害人施用威嚇程度為標準。如其程度足以抑壓被害人之意思
    自由，至使不能抵抗而為財物之交付者，即屬強盜罪。否則
    ，被害人之交付財物與否，儘有自由斟酌之餘地者，即應成
    立恐嚇罪」，最高法院分別著有21年上字第1115號及30年上
    字第668號判例可資參考。經查，被告於搶奪金項鍊1條得手
    後，立即跳下機車，並將身上之上開木條持在手上，喝令甲
    ○○下車，經甲○○哀求，被告仍不為所動，復面露兇狠狀
    ，再喝令甲○○下車，甲○○因被告上開脅迫，乃不得不依
    命下車，被告立即將上開機車強行騎走等情，亦據證人甲○
    ○於原審證述明確，且稱：「…被告就走到我的左後方叫我
    下車，當時因為距離很近，我不知道如何處理，而且我已經
    嚇到，所以我就下車，…」、「（被告叫你下車時你是否會
    害怕？）會，因為被告當時的表情很兇惡，我怕他真的把刀
    拔出來。」、「當時被告講話不像對朋友講話，他語氣是威
    脅的語氣。」等語（見原審卷第53、56頁）。雖其於原審亦
    證稱：「…因為被告雖然有刀，但是沒有拔出來，當時我有
    猶豫是否要反抗，因為當時被告很兇惡，我沒有把握能打贏
    他，所以我才沒有反抗。」等語（見原審卷第58頁），惟查
    ，被告於本院自承：於行兇之前，即向甲○○佯稱該物品是
    刀子、（強盜當時）距離很近，是在旁邊而已等語（本院卷
    第44頁正、反面），而甲○○亦自始至終均誤認該物品為西
    瓜刀，被告當時又持該物品立於一旁，處於隨時可下手傷害
    被害人之狀態，顯然被告當時之脅迫程度，足以使甲○○喪
    失自由意思，甲○○又未學過武術或搏擊，亦據其於原審證
    述明確（見原審卷第57、58頁），一般人在此猝不及防之情
    形下，受此近身脅迫，於客觀上，均已達到不能抗拒之程度
    ，甲○○於當時情境下又豈可能抗拒？是甲○○所稱「當時
    有猶豫是否要反抗」，自難解為其當時尚能抗拒而不抗拒。
    另被告見告訴人未抗拒，即未再施以其他強暴脅迫行為，惟
    其所為上開脅迫程度，已足以抑壓被害人甲○○之意思自由
    而使其不能抵抗，自無礙於被告強盜犯行之成立。又被告脅
    迫甲○○時雖曾稱：「你下車，我載你」一語，然甲○○下
    車後，被告立即騎走上開機車，並未等候甲○○，亦據證人
    甲○○證稱：「（你認為被告叫你下車是否真的要載你？）
    當時我就知道被告應該是要騎我的機車走，他就是要搶我的
    機車。」、「（被告叫你下車說要載你，你下車時，被告有
    無等你的動作？）沒有，我一下車，被告上車就加油門很快
    的騎走。」等語（見原審卷第57頁），顯然被告所稱「你下
    車，我載你」一語，亦僅係為便於遂行其強盜行為，並非真
    有意載被害人離去，自難為被告有利之認定。
  (四)被告上開所辯均屬卸責之詞，選任辯護人所辯亦難採為有利
    被告之認定，本案事證明確，被告攜帶兇器強盜犯行堪予認
    定。
二、核被告丙○○所為，係犯刑法第330條第1項之加重強盜罪。
    另按「強盜與竊盜，僅於取得財物之手段不同，於同為自己
    不法所有，以非法方法取得他人財物之點，兩者並無差異，
    故竊盜犯在同一盜所先後竊得部分財物後，繼續其一貫行竊
    時，雖於中途變更竊盜手段為強盜，乃僅犯意之昇高，而只
    應論以強盜一罪。」最高法院著有84年度台上字第6315號判
    決可資參照，此於搶奪與強盜，亦僅於取得財物之手段不同
    ，於同為自己不法所有，以非法方法取得他人財物之點，兩
    者亦無差異，自應為相同解釋，故搶奪犯在同一盜所先搶得
    部分財物後，繼續其一貫行為時，雖於中途變更手段為強盜
    ，乃僅犯意之昇高，亦應只論以強盜一罪。本案被告於搶奪
    被害人之金項鍊得手後，立即在同一場所，手持上開兇器強
    盜被害人之機車，應可認係於中途變更搶奪手段為強盜，乃
    犯意之昇高，應只論以強盜一罪。檢察官認被告另犯刑法第
    325條第1項普通搶奪罪 (公訴檢察官於原審更正為加重搶奪
    罪)，尚有未洽，附此敘明。被告有如犯罪事實欄所載前科
    並已執行完畢，有臺灣高等法院被告前案紀錄表在卷可按，
    其受有期徒刑之執行完畢後，5年之內故意再犯有期徒刑以
    上刑之本罪，為累犯，應依法加重其刑。原審認被告罪證明
    確，予以論罪科刑，固非無見，惟查：(1)原審認被告所犯加
    重搶奪及加重強盜2罪，犯意各別，行為有異，應予分論併
    罰，忽略被告係於搶奪被害人之金項鍊得手後，立即在同一
    場所，手持上開兇器強盜被害人之機車，應認係於中途變更
    搶奪手段為強盜，乃犯意之昇高，應只論以強盜一罪，自有
    違誤；(2)、原審依證人甲○○所證，即遽認被告所持犯案
    之物品為西瓜刀，而未慮及該物亦有可能係以報紙及黑色膠
    帶完全包覆之木條，亦有未洽。被告上訴意旨略以：伊犯案
    時所攜帶之物品，係以報紙及黑色膠帶完全包覆之木條，並
    非西瓜刀，伊未攜帶兇器犯案，伊所為應非強盜云云，指摘
    原判決不當，惟木條亦係兇器，已如前述，被告之上訴並無
    理由，惟原判決既有上開可議之處，仍應由本院將原判決撤
    銷改判。爰審酌被告不思以正當途徑獲取財物，竟對好心載
    其四處訪友借貸之友人強盜財物，且經被害人哀求仍不為所
    動，惡性非輕，及其犯罪之動機、目的、手段、犯罪所得，
    及犯後尚能坦承部分犯行之態度等一切情狀，量處如主文所
    示之刑。未扣案之木條業經被告丟棄，亦無證據證明係被告
    所有，爰不予宣告沒收，併此敘明。
據上論斷，應依刑事訴訟法第369條第1項前段、第364條、第299
條第1項前段，刑法第330條第1項、第47條第1項，判決如主文。
本案經檢察官乙○○到庭執行職務。
中    華    民    國    97    年    4     月    8     日
            刑事第十庭  審判長法  官  林  照  明
                              法  官  蔡  名  曜
                              法  官  郭  瑞  祥
上列正本證明與原本無異。
如不服本判決應於收受送達後十日內向本院提出上訴書狀，其未
敘述上訴之理由者並得於提起上訴後十日內向本院補提理由書（
須附繕本）。
                              書記官  李  妍  嬅
中    華    民    國    97    年    4     月    8     日
刑法第330條第1項：
犯強盜罪而有第三百二十一條第一項各款情形之一者，處七年以
上有期徒刑。


司法院資訊處製作；財團法人民間司法改革基金會備份。
